【裁判字號】    98,交抗,112
【裁判日期】    980318
【裁判案由】    聲明異議
【裁判全文】
臺灣高等法院高雄分院刑事裁定         98年度交抗字第112號
抗   告   人
即原處分機關  交通部公路總局高雄區監理所
代   表   人  乙○○
異  議  人
即受處分人    甲○○○
上列抗告人因異議人違反道路交通管理處罰條例聲明異議案件，
不服臺灣高雄地方法院中華民國98年2 月24日裁定（98年度交聲
字第404 號），提起抗告，本院裁定如下：
    主  文
抗告駁回。
    理  由
一、本案經本院審理結果，認原審所為之裁定，就事實之認定及
    法律之適用，均無不當，應予維持，並引用原審裁定書記載
    之理由（如附件）。
二、抗告人抗告意旨略以：按汽車駕駛執照為駕駛汽車之許可憑
    證，而我國依車輛分類區○於道路交通安全規則第53條規定
    各類車種之駕駛執照，惟依同規則第61條規定，民眾已具備
    較低級車類駕駛資格後，當其取得高一級車類駕駛資格時，
    基於一人一照（汽車駕駛執照或機車駕駛執照）之原則，係
    應換發較高一級車類之駕駛執照，惟因其具備較低級車類之
    駕駛資格，故憑其換發取得較高一級車類之駕駛執照，准其
    駕駛較低級車類之車輛。而本案駕駛人僅領有普通大貨車駕
    駛執照，核已有違反道路交通管理處罰條例第22條第1 項第
    4 款規定之具體事實，其於違規行為時係以其領有之駕駛執
    照之持照條件行駛於公路，甚為明確，自應以其領有之普通
    大貨車駕駛執照為吊扣處分。再查酒後駕車吊扣駕駛執照處
    分之目的，並非僅為處罰違反道路交通管理事件之行為人而
    已，尚有以暫時禁止行為人於道路上駕駛，以免造成用路人
    重大傷亡，倘汽車駕駛執照所有人因騎乘普通重型機車酒後
    駕車違反道路交通管理處罰條例第35條規定，但由於其無考
    領普通重型機車駕照而得免於吊扣處分，顯有違公平原則，
    更無異容許此不安全駕駛人仍可反覆經常酒後駕駛，致對其
    他無辜用路人遭受危險性相對較高，此非酒駕處分違規之立
    法目的。況以該駕駛人輕率酒後違規駕駛機車之行為，顯然
    漠視自身對保持交通安全之責任，亦不顧其他用路人之生命
    、身體、健康之危害及他人之家庭完整、生計維持，自不得
    於酒後違規遭吊扣普通大貨車駕駛執照後，反指自己工作權
    遭剝奪，家庭生計無法維持，這豈為事理之平。是抗告人裁
    處吊扣異議人普通小型駕駛執照12個月之處分，應無不合，
    原裁定撤銷該處分，容有未洽，請撤銷原裁定，維持抗告人
    之裁決云云。
三、惟按汽車駕駛人因違反道路交通管理處罰條例及道路交通安
    全規則之規定，受吊銷駕駛執照處分時，吊銷其持有各級車
    類之駕駛執照，道路交通管理處罰條例第68條定有明文。此
    規定係於94年12月14日修正公佈，並於95年3 月1 日施行，
    而修正前之道路交通管理處罰條例第68條則係規定「汽車駕
    駛人，因違反本條例及道路交通安全規則之規定，受吊扣或
    吊銷駕駛執照處分時，吊扣或吊銷其持有各級車類之駕駛執
    照」，觀其修法意旨，係以「原條文將違規駕駛人所持有之
    各級車類駕駛執照一併吊扣或吊銷，失之過酷，影響人民工
    作及生活甚鉅」為由，而刪除吊扣駕駛人駕駛執照時，應吊
    扣駕駛人持有各級車類駕駛執照之規定，是依現行道路交通
    管理處罰條例，已無得吊扣駕駛人所持有他級駕駛執照之依
    據存在，從而，於為吊扣駕駛人駕駛執照之處分時，自僅得
    吊扣駕駛人違規時所駕駛該級車類之駕駛執照，以限制其繼
    續駕駛該級車類行駛道路之權利，若駕駛人並無該級車類之
    駕駛執照，即無從執行吊扣駕駛執照之處分，而僅係應否依
    道路交通管理處罰條例第22條第1 項規定處罰駕駛人之問題
    。經查本件異議人於98年1 月19日下午8 時25分許，駕駛重
    型機車行經高雄縣林園鄉○○○路及東林西路路口時，因酒
    後駕車為警攔查，吐氣酒精濃度為0.28毫克，超過標準值，
    固係違反道路交通管理處罰條例第35條第1 項第1 款之規定
    ，揆諸前揭法律規定及說明意旨，原處分機關依法即僅能吊
    扣其普通重型機車駕駛執照，並無得吊扣異議人持有他級駕
    駛執照之依據，自不得因異議人未領有普通重型機車駕駛執
    照，即吊扣其普通大貨車之駕駛執照以代之。是原處分機關
    以異議人有上開違規行為，逕行裁處吊扣異議人之普通大貨
    車駕駛執照，已難謂係適法之處分。又上開處置方式，雖可
    能產生無照駕駛之駕駛人，反而較有照駕駛之駕駛人得受有
    毋需吊扣駕駛執照處罰利益之疑慮，然行政行為，採取之方
    法所造成之損害不得與欲達成目的之利益顯失均衡，為行政
    程式法第7 條第3 款所明定。本件異議人並無普通重型機車
    駕駛執照可供吊扣，原處分機關因此吊扣異議人普通大貨車
    之駕駛執照，雖可能達成杜絕異議人將來繼續酒醉駕車之目
    的，惟亦同時造成剝奪異議人駕駛普通大貨車之結果，對其
    工作及生活影響甚大，甚而危及其就業謀生問題，此所造成
    之損害，與欲達成目的之利益（限制異議人駕駛普通重型機
    車，以預防酒醉駕駛普通大貨車所造成之危害）顯失均衡，
    復與前揭道路交通管理處罰條例第68條之修法意旨亦不相符
    合，益見其處分違法之處，自有未洽。原處分機關未審酌新
    修正之法律定，逕對吊扣普通大貨車駕照12個月之處分，於
    法即有未合，應予撤銷等情，業據原審於裁定理由論述甚詳
    ，原處分機關無視法律已有修正，仍執上開維護交通安全及
    其他用路人之生命、身體免受危害之理由，而指摘原裁定不
    當，即非適法，其抗告為無理由，應予駁回。
四、據上論斷，應依道路交通案件處理辦法第26條，刑事訴訟法
    第413 條，裁定如主文。
中    華    民    國    98    年    3     月    18    日
                  刑事第四庭    審判長法  官  蕭權閔
                                      法  官  吳進寶
                                      法  官  陳吉雄
以上正本證明與原本無異。
不得再抗告。
中    華    民    國    98    年    3     月    18    日
                                      書記官  郭蘭蕙
附件：
臺灣高雄地方法院交通事件裁定         98年度交聲字第404號
原處分機關  交通部公路總局高雄區監理所
法定代理人  乙○○
受處分人即
異  議  人  甲○○○  男  44歲（民國○○年○月○○日生）
                      身分證統一編號：Ｚ000000000號
                      住高雄縣大寮鄉○○○路184巷44號
上列受處分人因聲明異議案件，對於交通部公路總局高雄區監理
所中華民國98年2 月4 日所為之處分（原處分：高監營裁字第裁
80 -N00000000 號），聲明異議，本院裁定如下：
    主  文
原處分關於甲○○○酒精濃度超過規定標準，吊扣駕駛執照拾貳
個月部分撤銷。
上開撤銷部分不罰。
    理  由
一、原處分機關意旨略以：(一)受處分人即異議人甲○○○（下稱
    異議人）於民國98年1 月19日下午8 時25分許，駕駛車牌號
    碼OKW-511 號重型機車（下稱系爭車輛）行經高雄縣林園鄉
    ○○○路及東林西路路口時，因酒後駕車為警臨檢攔查，吐
    氣酒精濃度測定值為每公升0.28毫克，超過標準值每公升0.
    25毫克之違規，為當場攔停，製單舉發，原處分機關依道路
    交通管理處罰條例第35條第1 項第1 款、第22條第1 項第4
    款之規定，裁處異議人罰鍰新臺幣（下同）15000 元（已繳
    納）、1800元，吊扣駕駛執照12個月，及施以道安講習之處
    分；(二)本件異議人駕駛系爭車輛之資格憑證，係所持之職業
    大貨車（按：應係普通大貨車）駕駛執照，原處分並無不合
    等語。
二、聲明異議意旨略以：本件係因騎乘系爭車輛違規受罰，原處
    分機關竟處以吊扣大貨車執照處分，並不合理，且該駕照是
    維持全家生計所需，請給予自新機會，將吊扣駕駛執照部分
    之裁決予以撤銷等語（罰鍰、道路安全講習，及違反道路交
    通管理處罰條例第22條第1 項第4 款部分，均未經聲明異議
    ）。
三、按汽車駕駛人，駕駛汽車經測試檢定，酒精濃度超過規定標
    準者，處15,000元以上60,000元以下罰鍰，並當場移置保管
    其車輛及吊扣其駕駛執照1 年，本條例第35條第1 項第1款
    定有明文。而所謂酒精濃度超過規定之標準者，依道路交通
    安全規則第114 條第2 款之規定，係指汽車駕駛人飲用酒類
    或其他類似物後其吐氣所含酒精濃度超過每公升0.25毫克或
    血液中酒精濃度超過0.05% 以上者。次按，汽車駕駛人，因
    違反本條例及道路交通安全規則之規定，受吊銷駕駛執照處
    分時，吊銷其持有各級車類之駕駛執照，道路交通管理處罰
    條例第68條定有明文。此規定係於94年12月14日修正公佈，
    並於95年3 月1 日施行，而修正前之道路交通管理處罰條例
    第68條則係規定「汽車駕駛人，因違反本條例及道路交通安
    全規則之規定，受吊扣或吊銷駕駛執照處分時，吊扣或吊銷
    其持有各級車類之駕駛執照」，觀其修法意旨，係以「原條
    文將違規駕駛人所持有之各級車類駕駛執照一併吊扣或吊銷
    ，失之過酷，影響人民工作及生活甚鉅」為由，而刪除吊扣
    駕駛人駕駛執照時，應吊扣駕駛人持有各級車類駕駛執照之
    規定，是依現行道路交通管理處罰條例，已無得吊扣駕駛人
    所持有他級駕駛執照之依據存在，從而，於為吊扣駕駛人駕
    駛執照之處分時，自僅得吊扣駕駛人違規時所駕駛該級車類
    之駕駛執照，以限制其繼續駕駛該級車類行駛道路之權利，
    若駕駛人並無該級車類之駕駛執照，即無從執行吊扣駕駛執
    照之處分，而僅係應否依道路交通管理處罰條例第22條第1
    項規定處罰駕駛人之問題。
四、經查：
  (一)本件異議人於上開時、地，因吐氣酒精濃度測定值為每公升
    0.28毫克而駕駛系爭重型機車，為警以其違反道路交通管理
    處罰條例第35條第1 項第1 款規定之行為，當場製單舉發乙
    節，為異議人所不爭執，且有交通部公路總局高雄區監理所
    98年2 月4 日高監營裁字第裁80-N00000000號違反道路交通
    管理事件裁決書、高雄縣政府警察局高警交字第N00000000
    號舉發違反道路交通管理事件通知單等在卷可稽，上開事實
    ，自堪認定。
  (二)惟本件異議人既係駕駛普通重型機車違反道路交通管理處罰
    條例第35條第1 項第1 款之規定，揆諸前揭法律規定及說明
    意旨，原處分機關依法即僅能吊扣其普通重型機車駕駛執照
    ，並無得吊扣異議人持有他級駕駛執照之依據，自不得因異
    議人未領有普通重型機車駕駛執照，即吊扣其普通大貨車之
    駕駛執照以代之。是原處分機關以異議人有上開違規行為，
    逕行裁處吊扣異議人之普通大貨車駕駛執照，已難謂係適法
    之處分。又上開處置方式，雖可能產生無照駕駛之駕駛人，
    反而較有照駕駛之駕駛人得受有毋需吊扣駕駛執照處罰利益
    之疑慮，然行政行為，採取之方法所造成之損害不得與欲達
    成目的之利益顯失均衡，為行政程式法第7 條第3 款所明定
    。本件異議人並無普通重型機車駕駛執照可供吊扣，原處分
    機關因此吊扣異議人普通大貨車之駕駛執照，雖可能達成杜
    絕異議人將來繼續酒醉駕車之目的，惟亦同時造成剝奪異議
    人駕駛普通大貨車之結果，對其工作及生活影響甚大，甚而
    危及其就業謀生問題，此所造成之損害，與欲達成目的之利
    益（限制異議人駕駛普通重型機車，以預防酒醉駕駛普通大
    貨車所造成之危害）顯失均衡，復與前揭道路交通管理處罰
    條例第68條之修法意旨亦不相符合，益見其處分違法之處，
    自有未恰。
五、綜上所述，原處分機關僅能吊扣異議人違規當時所駕駛之車
    輛種類即普通重型機車之駕駛執照，不得代以吊扣其普通大
    貨車之駕駛執照，原處分機關未審酌新修正之法律規定，逕
    對異議人裁處吊扣普通大貨車駕駛執照12個月之處分，於法
    未合。是異議人此部分異議為有理由，應由本院將此部分之
    處分撤銷，又因異議人並無普通重型機車駕駛執照可供執行
    吊扣，爰就此部分另為不罰之諭知。至原處分關於罰鍰及施
    以道安講習之部分，異議人並未聲明異議，不在本件審究範
    圍內，附此敘明。
六、依道路交通案件處理辦法第20條前段，裁定如主文。
中    華    民    國    98    年    2     月    24    日
                    交通法庭    法  官  呂明燕
以上正本證明與原本無異。
如不服本裁定應於送達後5日內向本院提出抗告狀。
中    華    民    國    98    年    2     月    24    日
                                書記官  蔡毓琦


司法院資訊處製作；財團法人民間司法改革基金會備份。
